ACORDAO-COMPLETO-2374062

ACÓRDÃO 9906/2019 ATA 36/2019 - SEGUNDA CÂMARA

VISTA, relatada e discutida esta tomada de contas especial, instaurada pelo extinto Ministério da Cultura - MinC em desfavor de Alternativa - Consultoria em Educação, Cultura e Comunicação Social Ltda. - ME e de Érika Antoinette Wilhelmine Coester Kramer em razão da não comprovação da boa e regular gestão de recursos captados mediante incentivo fiscal da Lei Rouanet e destinados ao Pronac 04-6304.
	ACORDAM os ministros do Tribunal de Contas da União, reunidos em sessão da 2ª Câmara, ante as razões expostas pela relatora, nos termos dos arts. 12, §3º, 16, inciso III, alíneas "b" e "c", §§ 2º e 3º, 19, 23, inciso III, 26, 28, incisos I e II, e 57 da Lei 8.443/1992, em:
9.1. considerar revéis a empresa Alternativa - Consultoria em Educação, Cultura e Comunicação Social Ltda. - ME e Érika Antoinette Wilhelmine Coester Kramer, dando-se prosseguimento ao processo; 
9.2. julgar irregulares as contas da empresa Alternativa - Consultoria em Educação, Cultura e Comunicação Social Ltda. - ME e Érika Antoinette Wilhelmine Coester Kramer, condenando-os, solidariamente, ao recolhimento aos cofres do Fundo Nacional de Cultura dos débitos indicados a seguir, atualizados monetariamente e acrescidos de juros de mora das datas indicadas até o pagamento:
	Data
	Valor (R$) 
	Data
	Valor (R$) 

	26/10/2005
	1.000,00
	04/01/2007
	900,00

	26/10/2005
	1.000,00
	04/01/2007
	615,00

	26/10/2005
	1.000,00
	16/01/2007
	200,00

	26/10/2005
	1.400,00
	13/03/2007
	600,00

	26/10/2005
	1.500,00
	14/03/2007
	2.500,00

	26/10/2005
	1.500,00
	15/03/2007
	500,00

	26/10/2005
	1.000,00
	31/05/2007
	1.980,00

	26/10/2005
	24.334,10
	06/06/2007
	537,24

	27/10/2005
	1.500,00
	08/06/2007
	212,01

	27/10/2005
	1.500,00
	08/06/2007
	139,50

	27/10/2005
	1.500,00
	27/02/2008
	1.500,00

	27/10/2005
	1.500,00
	27/02/2008
	1.600,00

	02/12/2005
	500,00
	28/02/2008
	346,00

	02/12/2005
	400,00
	29/04/2008
	50,00

	02/12/2005
	600,00
	26/08/2008
	250,00

	02/12/2005
	2.432,35
	05/01/2009
	2.453,62

	09/12/2005
	500,00
	03/03/2009
	500,00

	28/12/2005
	800,00
	03/03/2009
	267,90

	28/12/2005
	1.000,00
	27/04/2009
	482,10

	29/12/2005
	1.200,00
	27/04/2009
	500,00

	02/01/2006
	300,00
	27/04/2009
	500,00

	03/01/2006
	900,00
	27/04/2009
	400,00

	03/01/2006
	500,00
	27/04/2009
	100,00

	19/07/2006
	500,00
	27/04/2009
	719,13

	22/12/2006
	500,00
	27/04/2009
	298,00

	28/12/2006
	600,00
	19/06/2009
	1.958,00

	03/01/2007
	100,00
	02/07/2009
	200,00

	04/01/2007
	1.000,00
	02/07/2009
	348,00

	04/01/2007
	900,00

9.3. aplicar-lhes, individualmente, multas de R$ 1.000,00 (mil reais) , a serem recolhidas aos cofres do Tesouro Nacional, com atualização monetária calculada da data deste acórdão até a data do pagamento, se efetuado após o vencimento do prazo abaixo estipulado;
9.4. fixar prazo de 15 (quinze) dias, a contar das notificações, para comprovação, perante o Tribunal, do recolhimento das dívidas acima imputadas;
9.5. autorizar a cobrança judicial das dívidas, caso não atendidas as notificações;
9.6. autorizar o pagamento das dívidas em até 36 (trinta e seis) parcelas mensais consecutivas, caso venha a ser solicitado pelos responsáveis antes do envio do processo para cobrança judicial, fixando o vencimento da primeira parcela em 15 (quinze) dias, a contar do recebimento das notificações, e o das demais a cada 30 (trinta) dias, com incidência dos respectivos encargos legais sobre o valor de cada parcela;
9.7. alertar os responsáveis de que a inadimplência de qualquer parcela acarretará vencimento antecipado do saldo devedor;
9.8. dar ciência desta deliberação à Procuradoria da República no Estado do Rio Grande do Sul, para a adoção das medidas cabíveis.

Tomada de contas especial instaurada pelo extinto Ministério da Cultura em razão de não comprovação por parte dos responsáveis da regular aplicação de recursos repassados pela União, via Lei Rouanet, no sentido de apoiar projeto multimídia

Segunda Câmara

Ministério da Cultura (extinto).

3. Responsáveis: Alternativa - Consultoria em Educação, Cultura e Comunicação Social Ltda. - ME (CNPJ 00.886.351/0001-41) e Érika Antoinette Wilhelmine Coester Kramer (CPF XXX.769.930-XX).

13.1. Ministros presentes: Augusto Nardes (na Presidência), Aroldo Cedraz, Raimundo Carreiro e Ana Arraes (Relatora).
13.2. Ministro-Substituto presente: Marcos Bemquerer Costa.

ACORDAO-COMPLETO-2410812

Acórdão 6836/2021 - Segunda Câmara

ANA ARRAES

Cuidam os autos de tomada de contas especial instaurada pelo extinto Ministério da Cultura - MinC, atualmente incorporado ao Ministério da Cidadania, em desfavor da empresa Alternativa Consultoria em Educação, Cultura e Comunicação Social Ltda. e de Erika Antoinette Wilhelmine Coester Kramer, sócia-administradora da empresa, em virtude da não comprovação da boa e regular gestão dos recursos captados mediante incentivo fiscal da Lei Rouanet e destinados ao Pronac 04-6304 - "Os ítalo-brasileiros na Região Sul, em multimídia". 
2.	Mediante a Portaria Minc 66/2005, o ministério autorizou a captação de R$ 224.300,00. Após diversas prorrogações, o período de captação foi de 28/4/2005 a 30/6/2009 (peça 26, p. 1) , e a empresa, então, captou o todo o valor permitido, apresentando, após, a prestação de contas (peças 8 a 21) . 
3.	Na análise da prestação de contas, o ministério concluiu pela existência de débito no valor original de R$ 72.122,95, relativo aos comprovantes que descumpriam o previsto no art. 30 da Instrução Normativa STN 1/97, aplicável por força do art. 39 da Portaria MinC 46/1998. Os valores impugnados estão elencados a seguir.
	Data
	Valor (R$) 
	Data
	Valor (R$) 

	26/10/2005
	1.000,00
	04/01/2007
	900,00

	26/10/2005
	1.000,00
	04/01/2007
	615,00

	26/10/2005
	1.000,00
	16/01/2007
	200,00

	26/10/2005
	1.400,00
	13/03/2007
	600,00

	26/10/2005
	1.500,00
	14/03/2007
	2.500,00

	26/10/2005
	1.500,00
	15/03/2007
	500,00

	26/10/2005
	1.000,00
	31/05/2007
	1.980,00

	26/10/2005
	24.334,10
	06/06/2007
	537,24

	27/10/2005
	1.500,00
	08/06/2007
	212,01

	27/10/2005
	1.500,00
	08/06/2007
	139,50

	27/10/2005
	1.500,00
	27/02/2008
	1.500,00

	27/10/2005
	1.500,00
	27/02/2008
	1.600,00

	02/12/2005
	500,00
	28/02/2008
	346,00

	02/12/2005
	400,00
	29/04/2008
	50,00

	02/12/2005
	600,00
	26/08/2008
	250,00

	02/12/2005
	2.432,35
	05/01/2009
	2.453,62

	09/12/2005
	500,00
	03/03/2009
	500,00

	28/12/2005
	800,00
	03/03/2009
	267,90

	28/12/2005
	1.000,00
	27/04/2009
	482,10

	29/12/2005
	1.200,00
	27/04/2009
	500,00

	02/01/2006
	300,00
	27/04/2009
	500,00

	03/01/2006
	900,00
	27/04/2009
	400,00

	03/01/2006
	500,00
	27/04/2009
	100,00

	19/07/2006
	500,00
	27/04/2009
	719,13

	22/12/2006
	500,00
	27/04/2009
	298,00

	28/12/2006
	600,00
	19/06/2009
	1.958,00

	03/01/2007
	100,00
	02/07/2009
	200,00

	04/01/2007
	1.000,00
	02/07/2009
	348,00

	04/01/2007
	900,00
	Total
	72.122,95

4.	Instaurada a tomada de contas especial, concluiu-se pela responsabilidade da empresa Alternativa - Consultoria em Educação, Cultura e Comunicação Social Ltda. e Érika Antoinette Wilhelmine Coester Kramer, sócia-administradora.
5.	No âmbito do Tribunal, os responsáveis foram citados (peças 71 e 72) , mas, transcorrido o prazo regimental, permaneceram silentes.
6.	No mérito, a Secex-TCE propôs considerá-los revéis, julgando-lhe as contas irregulares, com condenação em débito e aplicação de multa proporcional ao dano ao erário (peças 75 a 77) .
7.	O Ministério Público junto ao Tribunal acompanha a unidade técnica (peça 78) .
	É o Relatório.

não há.

Subprocurador-geral Lucas Rocha Furtado.

Tomada de Contas Especial. Extinto Ministério da Cultura. Lei Rouanet. Não comprovação da boa e regular gestão dos recursos captados. Apresentação de documentos comprobatórios em discordância com a legislação aplicável. Instrução Normativa STN 1/1997. Citação. Revelia. Contas Irregulares. Débito. Multa proporcional ao dano ao erário.

TOMADA DE CONTAS ESPECIAL (TCE)

Secretaria de Controle Externo de Tomada de Contas Especial (SecexTCE).

Cuidam os autos de tomada de contas especial instaurada pelo extinto Ministério da Cultura - MinC, atualmente incorporado ao Ministério da Cidadania, em desfavor da empresa Alternativa - Consultoria em Educação, Cultura e Comunicação Social Ltda. e de Érika Antoinette Wilhelmine Coester Kramer, sócia-administradora da empresa, em virtude da não comprovação da boa e regular gestão de recursos captados mediante incentivo fiscal da Lei Rouanet e destinados ao Pronac 04-6304 - "Os ítalo-brasileiros na Região Sul, em multimídia".
2. 	Os responsáveis foram devidamente citados pela não comprovação da boa e regular aplicação de parcela dos recursos federais captados, devido à apresentação de documentos comprovatórios de despesas em discordância com os normativos aplicáveis (peças 71 a 74) .
3. 	Entretanto, decorrido o prazo regimental, permaneceram silentes. Diante disso, impõe-se considerá-los revéis, nos termos do art. 12, §3º, da Lei 8.443/1992, dando-se prosseguimento ao processo.
4. 	Observo que, nos processos do TCU, a revelia não leva a presunção de veracidade das imputações feitas a responsável, diferentemente do que ocorre no processo civil. Nesse sentido, destaco os seguintes precedentes: Acórdão 1737/2011-TCU-Plenário (rel. min. Valmir Campelo) ; 2.369/2013-Plenário (rel. min. Benjamin Zymler) ; 4.704/2014-1ª Câmara (rel. min. Bruno Dantas) ; e 2.075/2015-Plenário (rel. min. Vital do Rêgo) .
5. 	Portanto, em atenção ao princípio da verdade material, cumpre perquirir se há elementos nos autos que sustentem a proposta de imputação de débito, bem como se há elementos que possam ser usados para atenuação da responsabilidade.
I
6.	Inicialmente, cumpre mencionar que os responsáveis, em várias oportunidades, se manifestaram durante a fase de análise da prestação de contas, mas não conseguiram sanar as irregularidades encontradas na execução financeira; limitaram-se a contestar o prazo de guarda dos documentos. 
7.	Após reanálise dos documentos fiscais, o ministério concluiu que remanescia débito, no valor original de R$ 72.122,95, relativo aos comprovantes que descumpriam os normativos aplicáveis, em especial, o art. 30 da Instrução Normativa STN 1/1997, aplicável a recursos captados pela Lei Rouanet, por força do art. 39 da Portaria MinC 46/1998. 
8.	 Transcrevo, por oportuno, o dispositivo em questão:
"Art. 30. As despesas serão comprovadas mediante documentos originais fiscais ou equivalentes, devendo as faturas, recibos, notas fiscais e quaisquer outros documentos comprobatórios ser emitidos em nome do convenente ou do executor, se for o caso, devidamente identificados com referência ao título e número do convênio. 
§ 1º Os documentos referidos neste artigo serão mantidos em arquivo em boa ordem, no próprio local em que forem contabilizados, à disposição dos órgãos de controle interno e externo, pelo prazo de 5 (cinco) anos, contados da aprovação da prestação ou tomada de contas, do gestor do órgão ou entidade concedente, relativa ao exercício da concessão. 
§ 2º Na hipótese de o convenente utilizar serviços de contabilidade de terceiros, a documentação deverá ficar arquivada nas dependências do convenente, pelo prazo fixado no parágrafo anterior."
9.	Conforme destacado pela unidade técnica, as falhas detectadas na prestação de contas final abrangiam: ausência de assinatura dos credores em diversos documentos fiscais; ausência de referências ao nome do projeto, número do Pronac ou à conta bancária específica; ou até mesmo falta da própria nota fiscal dos serviços ou comprovante de despesas de alguns serviços listados pelo proponente na relação de pagamentos. 
10.	Tais falhas na execução financeira impedem o estabelecimento do vínculo entre os pagamentos informados e o objeto do projeto, condição necessária para a demonstração da boa e regular aplicação dos recursos públicos captados. Nesse sentido, confiram-se os seguintes precedentes:
"Não há comprovação do nexo de causalidade entre as despesas realizadas e os recursos federais recebidos quando as despesas não foram comprovadas mediante documentos originais fiscais (recibos, notas fiscais, faturas, dentre outros) emitidos em nome do convenente ou executor, devidamente identificados - nome e número do convênio. Testemunhos e fotografias, por si sós, não servem como prova do referido nexo causal." (Acórdão 1477/2012-TCU-Segunda Câmara, de minha relatoria) 
"O ônus de comprovar a regularidade integral na aplicação de recursos públicos compete ao gestor, por meio de documentação consistente, que demonstre cabalmente os gastos efetuados, bem assim o nexo causal entre a execução do objeto e os recursos repassados." (Acórdão 7240/2012-TCU-Segunda Câmara, rel. min. Augusto Nardes) 
11.	Portanto, os responsáveis não se desincumbiram do ônus de comprovar a boa e regular aplicação de parcela dos recursos captados. Presume-se, assim, o débito, cuja responsabilidade recai sobre Érika A. W. Coester Kramer, que foi a responsável pela movimentação financeira do projeto em questão, e sobre a Alternativa - Consultoria em Educação, Cultura e Comunicação Social, proponente do projeto ao extinto Ministério da Cultura.
12.	Bem verdade que o objeto do projeto foi considerado cumprido, nos termos do Parecer Técnico 93/2014 (peça 22, p. 6) , mas isso não é suficiente para elidir o débito. De fato, a jurisprudência desta Corte é firme no sentido de que:
 "A execução física do objeto, isoladamente considerada, não demonstra que os recursos foram geridos corretamente, devendo-se comprovar o nexo causal entre os repasses e os documentos referentes às despesas de execução" (Acórdão 6968/2014-TCU-Primeira Câmara, rel. min. Bruno Dantas) 
II
13. 	Nesse contexto, encontram-se devidamente caracterizados, no âmbito deste Tribunal, os pressupostos da responsabilização por débito.
14. 	Não havendo elementos nos autos que comprovem a boa-fé dos responsáveis, deixo de aplicar o disposto no art. 12, §2º, da Lei 8.443/1992. 
15. 	Quanto à aplicação da multa proporcional ao dano ao erário, considerando que o ato que ordenou a citação dos responsáveis ocorreu em 21/3/2019, entendo ter havido prescrição da pretensão punitiva quanto a determinadas parcelas do débito, nos termos do Acórdão 1441/2016-TCU-Plenário. 
16.	Dessa forma, acompanho a SecexTCE no sentido de que a multa deverá recair, tão somente, em relação aos seguintes valores, cujo valor atualizado é de R$ 9.788,71 (até 11/9/2019) :
		Data
	Valor (R$) 

	27/04/2009
	482,10

	27/04/2009
	500,00

	27/04/2009
	500,00

	27/04/2009
	400,00

	27/04/2009
	100,00

	27/04/2009
	719,13

	27/04/2009
	298,00

	19/06/2009
	1.958,00

	02/07/2009
	200,00

	02/07/2009
	348,00

17.	No caso, observo que há circunstância atenuante, que deve ser levada em conta na avaliação da culpabilidade dos responsáveis. O objeto foi cumprido, consoante revela o Parecer Técnico 93/2014 (peça 22, p. 6) . Assim, aplico-lhes a multa do art. 57 da Lei 8.443/1992 no percentual mínimo de 10% do valor atualizado do débito. 
	Nesses termos, VOTO por que o Colegiado aprove a minuta de acórdão que submeto à sua deliberação.
TCU, Sala das Sessões Ministro Luciano Brandão Alves de Souza, em 8 de outubro de 2019.
ANA ARRAES 
Relatora